【裁判字號】    92,簡上,127
【裁判日期】    921230
【裁判案由】    偽造文書等
【裁判全文】
臺灣雲林地方法院刑事判決                        九十二年度簡上字第一二七號
    上  訴  人  臺灣雲林地方法院檢察署檢察官
    被      告  戊○○
    被      告  丙○○
    被      告  甲○○
右列上訴人因被告偽造文書等案件，不服本院斗六簡易庭九十二年度六簡字第三二一
號中華民國九十二年八月十八日第一審簡易判決（聲請簡易判決處刑案號：臺灣雲林
地方法院檢察署九十二年度偵字第一七五二號）提起上訴，本院管轄第二審之合議庭
判決如左：
    主  文
原判決撤銷。
戊○○、丙○○、甲○○共同連續行使偽造私文書，足以生損害於他人，各處有期徒
刑參月，如易科罰金，均以參佰元折算壹日。均緩刑貳年。
如附表編號一、六、七、九、十一所示偽造之「乙○○」署押沒收。
    事  實
一、戊○○為國泰人壽保險股份有限公司（下稱國泰人壽）業務員，於民國（下同）
    八十二年（原判決及聲請簡易判決處刑書載為八十一年）開始負責收取要保人乙○○，保險始期七十七年七月十二日，繳費年期十五年，即自七十七年七月十二
    日起至九十二年七月十一日止，保單號碼0000000000號之國泰人壽萬
    代福二一一終身壽險保險單之保險費，嗣該保單之保險費乙○○繳費三年後，續
    由丙○○（乙○○之母）代為繳納，八十七年四月間丙○○無力繳納保險費，思
    欲縮短保險期間領回滿期金。丙○○、戊○○及甲○○三人即共同基於為丙○○
    不法所有之意圖之犯意聯絡，渠等明知未徵得乙○○同意，不得縮短保險繳費年
    期領回保險金，竟由不識字之丙○○提供保險單、乙○○之印章及身分證，推由
    戊○○於八十七年四月二十八日在附表編號六國泰人壽變更保單申請書（即保全
    契約申請書）上填載保單變更年期縮短為十年之事項，並於上開申請書上偽造乙○○之署押一枚，申請變更年期，國泰人壽受理後發給變更期間為十年之保險單
    ，足以生損害於乙○○及國泰人壽對保險契約管理之正確性。
二、戊○○等人於國泰人壽核發變更為縮短十年期之新保單後，再由戊○○載甲○○
    至彰化銀行斗南分行，辦理乙○○之新立銀行帳戶，以符合國泰人壽領取滿期保
    險金之規定，繼由甲○○在附表編號一彰化商業銀行業務往來申請書、印鑑卡暨
    顧客資料卡上偽造乙○○署名、盜用乙○○之印章蓋用印文一枚，持以行使，申
    請帳戶，彰化銀行因而不查，而辦理乙○○00000000存款戶之帳戶，足
    以生損害於乙○○及彰化銀行對存款帳戶管理之正確性。嗣丙○○復於不詳時地
    以不識字為由，委請不知情之不詳姓名成年人，於附表編號九滿期保險金給付申
    請書上偽簽乙○○之署名二枚、自己再盜用乙○○之印章，蓋用印文一枚，足以
    生損害於乙○○。丙○○備齊上開資料後，交由戊○○辦理領取滿期金，戊○○
    於遂於八十七年七月十五日持上開相關資料據以向國泰人壽申請，使該經辦人員
    陷於錯誤，並依據變更後內容，簽發發票人國泰人壽、發票日同日、付款人世華
    聯合商業銀行，受款人乙○○，票號為0000000號、面額新台幣（下同）
    一百一十四萬一千七百八十三元為給付滿期金及紅利之支票予丙○○收執，丙○○收受支票之同時，由戊○○在保全給付收據上簽寫丙○○之署名及盜用乙○○
    印章，蓋用印文二枚後，交給承辦人員，以示已領取支票，足以生損害於乙○○
    及國泰人壽公司。
三、丙○○收受支票後，隨即將原持有「乙○○」印章，蓋用印文一枚於上開支票背
    面，並於不詳時地，以其已受女兒乙○○之託領票款，但不會寫字為由，再請該
    不詳姓名成年之人在支票背面簽寫乙○○之署名，後來戊○○再於八十七年七月
    二十日載丙○○至彰化銀行斗南分行，將支票經過乙○○上開新立帳戶提示領出
    後，辦理定存，存入丙○○於彰化商業銀行所開立之0000000000號帳
    戶，足以生損害於乙○○及彰化銀行斗南分行，並詐得上開款項。嗣乙○○於對
    於其所應繳納之保險費金額質疑，經向國泰公司查證，而查獲上情。
四、案經乙○○訴由臺灣雲林地方法院檢察署檢察官聲請簡易判決處刑。
    理  由
一、訊之被告戊○○對於在附表編號六保全契約申請書、編號七保全給付收據上簽署
    乙○○之署名，以及分別載甲○○、丙○○至彰化銀行斗南分行辦理開立乙○○
    彰化銀行帳戶及辦理丙○○領取支票金額後，再辦理定存之事坦承不諱（詳九十
    二年偵字第一七五二號卷第十七頁；九十一年度他字第八０九號卷第五十三頁）
    ，惟否認有詐欺之犯意。被告丙○○坦承沒有經過告訴人乙○○之同意，而領錢
    出來；所領出來之錢自己拿去使用。被告甲○○坦認沒有經過乙○○之同意，在
    彰化銀行業務往來申請書、印鑑卡暨顧客資料卡上偽造乙○○之署名，申請銀行
    帳戶（詳上他字卷第六十八頁），但也否認有詐欺之故意。第查：
  (一)告訴人乙○○是右述終身壽險保險單之要保人及被保險人，有國泰二十一世紀終
    身壽險要保書、人壽保險單、國泰人壽保險契約轉換申請書等卷內可查。相關保
    險費被告戊○○偵訊時供稱告訴人繳納保險費三年，之後由被告丙○○代繳（代
    繳部分屬贈與，為乙○○之財產），核與被告丙○○、甲○○供述保費由丙○○
    代繳相吻。雖有部分之保險費由丙○○代為繳納，然告訴人乙○○是領取保險金
    之權利人（身故除外），保險單之利益為其財產，其為被害人無誤。
  (二)被告三人在九十二年十一月十八日本院行準備程序時，均稱對於第一審認定之事
    實不爭執，被告戊○○更於審理期日供稱可以接受第一審判決。有本院準備程序
    、審理筆錄在卷可參。
  (三)告訴人乙○○指訴伊沒有授權母親丙○○或甲○○去更改保單（縮短保險時間）
    ，核與被告丙○○及甲○○供述相符，而原保險契約繳費年期十五年，嗣變更期
    間為十年，亦有國泰人壽人壽保險單（補發）卷內可考（詳上他字卷第三十三頁
    ）。可證，保險期間已縮短。被告戊○○偵查中供稱：丙○○拿一張紙叫我仿她
    （告訴人）字簽名，因為我找不到乙○○，丙○○說有經過乙○○同意，所以我
    幫忙簽（同他字卷第八十四頁）等語。被告戊○○既是保險之從業人員，其從八
    十二年起就接了告訴人乙○○此案之保險費收取業務，非初次辦理保險業務，理
    應知悉保險契約之變更，應得要保人之同意，在未與要保人直接接觸，詢明有無
    要辦理變更保險契約之內容，或取得要保人之授權書之情形下，豈可擅自仿寫要
    保人之簽名，並辦理縮短保險期間，又協助被告丙○○領取保險金，所辯自不足
    採信。
  (四)上開保險單縮短期間為十年後，可領回滿期金及紅利，符合具領滿期金及紅利者
    為要保人乙○○，而領取滿期金支票必須由銀行代收，在要保人本人之帳戶才可
    以領取，為被告等所知悉，然被告等在未經告訴人乙○○之同意，擅自辦理縮短
    保險期間為十年，保險公司在相關資料齊備下，無從得悉變更保險年期，未經要
    保人之同意，而同意變更及支付保險金，被告等復為能順利詐領保險金額，在乙○○不知情下，開立其銀行帳戶，於領取乙○○之保險金額後辦理定存，存入被
    告丙○○之個人銀行帳戶，且丙○○已支用部分款項等情節，可見被告丙○○有
    詐欺取財之犯意，而被告戊○○、甲○○與丙○○亦有意圖為丙○○不法所有施
    用詐術之犯意聯絡至為明灼。此外有彰化銀行業務往來申請印鑑卡暨顧客資料卡
    、彰化銀行支出傳票、國泰人壽保全契約申請書、國泰人壽保全給付收據、國泰
    人壽滿期給付申請書、號碼0000000支票影本在卷可稽，本件事證明確，
    被告三人犯行堪予認定。
二、核被告三人所為，係共犯刑法第二百十六條之行使同法第二百十條之私文書罪、
    同法第三百三十九條第一項之詐欺取財罪。偽造署押、盜用印章是偽造私文書之
    部分行為，不另論罪。偽造私文書後復持以行使，偽造之低度行為，為行使之高
    度行為所吸收，應論以行使偽造私文書罪。所犯詐欺罪與行使偽造私文書罪間有
    方法結果之牽連關係，應從一重之行使偽造私文書罪處斷。先後四次行使偽造私
    文書犯行，時間緊接，罪名與犯罪構成要件相同，顯係基於概括犯意而為，應依
    連續犯規定論以一罪，並加重其刑。渠等對於詐欺取財、行使偽造私文書間有犯
    意之聯絡，行為之分擔，均為共同正犯。被告三人利用不詳姓名之成年人遂行偽
    造附表編號九滿期保險金給付申請書、編號十一支票背面乙○○之署名，為間接
    正犯。
三、原審依公訴人聲請為簡易判決處刑固屬卓見，惟原審(1)漏未提到被告等利用不詳
    姓名成年人之間接正犯情節，已有未合。(2)且諭知沒收附表編號二、三、五、八
    、十、十二之印文，然被告丙○○本院審理期日供稱乙○○之印章本來就是放在
    家裡，不是盜刻。既是盜用他人印章所蓋之真正印文，並非偽造之印文，不在刑
    法第二百十九條所定必須沒收之列，原審竟諭知沒收也不當。(3)另附表編號四、
    五國泰人壽保險契約轉換申請書上之印文、署押，告訴人稱為其所簽《他字卷第
    三十九頁》，自非偽造，原審一併諭知沒收也有不妥。(4)原審未論以被告等四次
    行使偽造私文書之連續犯行亦有未洽(5)又被告三人行為後，刑法第四十一條業於
    九十年一月四日修正，同年月十日經總統公布施行，修正後條文為：「犯最重本
    刑為五年以下有期徒刑以下之刑之罪，而受六個月以下有期徒刑或拘役之宣告，
    因身體、教育、職業、家庭之關係或其他正當事由，執行顯有困難者，得以一元
    以上三元以下折算一日，易科罰金。但確因不執行所宣告之刑，難收矯正之效，
    或難以維持法秩序者，不在此限。」查被告三人所犯行使偽造私文書罪，為最重
    本刑五年以下有期徒刑之罪，經比較新舊法結果，以新法為有利於被告三人，均
    應依刑法第二條第一項前段之規定依有利於被告三人之新法而適用。原審未比較
    新舊法，復未於法條論據欄援引刑法第二條第一項前段也有未合。公訴人於上訴
    期間內聲明不服，表示量刑太輕，且均宣告緩刑，指摘原判決不當，雖難認有理
    由，惟原判決既有前述可議之處，自應由本院合議庭將原判決撤銷而改判。爰審
    酌本件保險費告訴人僅繳三年，其餘之保費由被告丙○○繳納，而系爭保險契約
    已回復十五年，告訴人也不否認回復後辦理保單質押借款，並有被告戊○○提出
    之郵政劃撥儲金存款書、保全給付收據、保單貸款異動記錄（本院卷第四十六、
    四十八至五十二頁）、貸款利息收據（他字卷第四十三、四十四頁）等在卷可證
    ，再者告訴人已於九十二年八月二十九日櫃檯辦理滿期保險金，有保全給付收據
    可按（本院卷第五十三頁）可見告訴人之權益已回復。而回復原保單十五年期之
    金額八十九萬五千五百十三元，其中五十三萬元由丙○○提出，二十七萬元由乙○○提供，不足之部分由被告戊○○補足，詳見被告戊○○提出之回覆保戶乙○○申訴報告書（本院卷第三十六頁、三十七頁），此亦有年期保額變更試算表、
    回復原契約縮短補差額、利息、滿期金利息、保費（補足回復前三年保費含利息
    ）之計算表可資佐證（本院卷第四十五頁、第四十七頁）應可信為真實。被告戊○○對於丙○○領取之保險金額，未獲任何利益，且負擔部分回復契約之金額，
    事後彌補自己行為造成之損害尚稱積極；被告丙○○、甲○○與告訴人係親屬關
    係，前者為告訴人之母，現年已八十一歲；後者為告訴人之妹，保險金之領取也
    沒有得到任何好處，告訴人偵查中表明不願對其二人告訴，隱含著原諒之意，並
    審酌被告三人犯罪後態度良好等一切情狀，各量處如主文所示之刑，並分別諭知
    易科罰金。末查，被告三人前未曾受有期徒刑以上刑之宣告，有臺灣高等法院被
    告全國前案紀錄表三件紙在卷可憑，且本件犯罪情節輕微，本院認其經此教訓後
    ，當益知警惕，應無再犯之虞，因認其所宣告之刑，以暫不執行為適當，併予各
    宣告緩刑二年，以勵來茲而啟自新。如附表編號一、六、七、九、十一之署押是
    偽造，依刑法二百十九條之規定沒收之。
四、據上論斷，應依刑事訴訟法第四百五十五條之一第三項、第三百六十九條第一項
    前段、第三百六十四條、第二百九十九條第一項前段，刑法第二條第一項前段、
    第二十八條、第二百十六條、第二百十條、第三百三十九條第一項、第五十六條
    、第五十五條、第四十一條前段、第七十四條第一款、第二百十九條，罰金罰鍰
    提高標準條例第一條前段、第二條，判決如主文
本案經檢察官丁○○到庭執行職務
中      華      民      國      九十二    年    十二    月    三十      日
                                         臺灣雲林地方法院刑事第二庭
                                             審判長法官  林  輝  煌
                                                 法  官  柯  志  民
                                                 法  官  陳  定  國
不得上訴
右正本證明與原本無異。
                                                 書記官  蘇  靜  怡
中      華      民      國      九十二    年    十二    月    三十      日
附錄本案論罪科刑法條全文：
中華民國刑法第二百一十六條（行使偽造變造或登載不實之文書罪）
行使第二百十條至第二百十五條之文書者，依偽造、變造文書或登載不實事項或使登
載不實事項之規定處斷。
中華民國刑法第二百一十條（偽造變造私文書罪）
偽造、變造私文書，足以生損害於公眾或他人者，處五年以下有期徒刑。
中華民國刑法第三百三十九條（普通詐欺罪）
意圖為自己或第三人不法之所有，以詐術使人將本人或第三人之物交付者，處五年以
下有期徒刑、拘役或科或併科一千元以下罰金。
以前項方法得財產上不法之利益或使第三人得之者，亦同。
前二項之未遂犯罰之。
附表：
┌───┬──────────────┬───┬───┬───────┐
│編號  │ 文     書      名     稱   │種類  │數量  │應沒收物所在  │
├───┼──────────────┼───┼───┼───────┤
│  一  │ 彰化商業銀行務往來申請書   │署名  │一枚  │他字卷第二十九│
│      │                            │      │      │頁            │
├───┼──────────────┼───┼───┼───────┤
│  二  │ 同  右                     │印文  │一枚  │              │
├───┼──────────────┼───┼───┼───────┤
│  三  │ 彰化商業銀行支出傳票       │印文  │一枚  │              │
├───┼──────────────┼───┼───┼───────┤
│  四  │ 國泰人壽保險契約轉換申請書 │署名  │二枚  │              │
├───┼──────────────┼───┼───┼───────┤
│  五  │ 同  右                     │印文  │二枚  │              │
├───┼──────────────┼───┼───┼───────┤
│  六  │ 國泰人壽保全契約申請書     │署名  │一枚  │他字卷第九十頁│
│      │                            │      │      │              │
├───┼──────────────┼───┼───┼───────┤
│  七  │ 國泰人壽保全給付收據       │署名  │一枚  │他字卷第九十一│
│      │                            │      │      │頁上半段      │
├───┼──────────────┼───┼───┼───────┤
│  八  │ 同  右                     │印文  │二枚  │              │
├───┼──────────────┼───┼───┼───────┤
│  九  │ 國泰人壽滿期給付申請書     │署名  │一枚  │他字卷九十一頁│
│      │                            │      │      │下半段        │
├───┼──────────────┼───┼───┼───────┤
│  十  │ 同  右                     │印文  │一枚  │              │
├───┼──────────────┼───┼───┼───────┤
│ 十一 │ 號碼0000000號支票   │署名  │一枚  │偵字卷第二十五│
│      │                            │      │      │頁            │
├───┼──────────────┼───┼───┼───────┤
│ 十二 │ 同  右                     │印文  │一枚  │              │
│      │                            │      │      │              │
└───┴──────────────┴───┴───┴───────┘


司法院資訊處製作；財團法人民間司法改革基金會備份。
